最　高　行　政　法　院　判　決
　　　　　　　　　　　　　　　　　　 96年度判字第00694號
上　訴　人　甲○○
（即原審原告）
上　訴　人　財政部臺北市國稅局
（即原審被告）
代　表　人　乙○○
上列當事人間因綜合所得稅事件，上訴人對於中華民國94年10月
27日臺北高等行政法院93年度訴字第4217號判決，提起上訴，本
院判決如下：
    主  文
原判決關於撤銷訴願決定及原處分之罰鍰及該訴訟費用部分均廢
棄。
廢棄部分甲○○在第一審之訴駁回。
甲○○之上訴駁回。
上訴審及廢棄部分第一審訴訟費用由甲○○負擔。
    理  由
一、緣上訴人甲○○（下稱甲○○）係新陸開發股份有限公司（
    下稱新陸公司）股東，民國（下同）88年度綜合所得稅結算
    申報，短漏報其取自新陸公司以出售土地增益之資本公積轉
    增資後又辦理減資之營利所得新臺幣（下同）2,251,630元
    ，經財政部臺灣省北區國稅局（下稱北區國稅局）查獲，移
    由上訴人財政部臺北市國稅局（下稱臺北市國稅局）併課其
    當年度綜合所得稅，核定甲○○當年度綜合所得總額為3,11
    8,734元、淨額為2,579,734元，並依所得稅法第110條第1項
    規定，按所漏稅額406,965元處以0.5倍之罰鍰203,400元（
    計至百元止）。甲○○不服，申請復查未獲變更，乃循序提
    起行政訴訟，經原審判決「訴願決定及原處分（復查決定）
    關於罰鍰部分均撤銷。原告（指甲○○）其餘之訴駁回。」
    甲○○及臺北市國稅局均不服，分別就不利於己部分提起本
    件上訴。
二、甲○○於原審起訴主張：
  (一)本稅部分：
    1.現行法令規定並無明確規範運用免稅資本公積轉增資股票
      減資時將現金退還股東是否應立即課徵股東營利所得稅，
      導致稽徵機關擴張解釋、類推適用假設，使納稅義務人之
      租稅負擔處於不確定狀態，違反法律保留原則。
    2.新陸公司運用免稅資本公積辦理增、減資並返還現金予股
      東時，仍繼續營業中，並未辦理清結算，故減資所返還之
      現金非屬分派剩餘財產。況減資係公司為縮減營業規模之
      行為，其性質與清算解散分派剩餘財產返還股東全數股本
      不同，故應俟新陸公司清算後分派剩餘財產時就分配予股
      東之營利所得課稅。
    3.司法院釋字第420號解釋其精神是應課徵營利所得稅之課
      徵標的蓄意安排為免課徵營利所得稅，本件免稅資本公積
      轉增資股票享有之免稅權益如喪失時應立即課徵營利所得
      稅，其課徵時點有二，即轉讓予他人，或公司辦理清算解
      散。本案股票自始至終主張係應課徵營利所得稅，新陸公
      司無刻意避稅，自始至終無免徵營利所得稅之意圖，不違
      實質課稅原則。
    4.新陸公司辦理增、減資將現金退還予股東係依行為時有效
      法令為之，依行政程序法第8條規定，自應有信賴原則之
      適用。
  (二)罰鍰部分：甲○○88年度取自新陸公司出售土地溢價收入轉
    增資本公積辦理增、減資所分配現金，非盈餘分配或分派剩
    餘財產，自無申報課稅問題，上訴人未合併申報，應無故意
    或過失，依司法院釋字第275號解釋意旨，應免予處罰。為
    此請求撤銷訴願決定及原處分等語。
三、臺北市國稅局則以：
  (一)本稅部分：
    1.新陸公司於87年及88年間利用資本公積轉增資後，再辦理
      減資，於減資時以等同現金收回資本公積轉增資配發之股
      票，且收回之股票不再轉讓，以現金收回資本公積轉配發
      增資股票之作為，與將出售土地增益之盈餘分配予各股東
      之行為實無二致。
    2.行為時公司法第238條、第239條及第241條規定之目的係
      為避免公司不當發放現金股利損害債權人之權益。新陸公
      司未將該資本公積保留於股本，或以現金股利發放，卻藉
      資本公積轉增資及減資之過程，以現金收回資本公積轉增
      資配發股票行為，將出售資產增益之資本公積全數分配予
      各股東。況甲○○以新陸公司股東身分，依照持股比例，
      取得公司以資本公積轉增資配發股票，減資時，亦比照持
      股比例收回股票，其所得性質核屬所得稅法第14條第1項
      第1類營利所得。
    3.新陸公司假藉資本公積轉增資及減資之過程，以現金收回
      資本公積轉增資配發股票，將出售資產增益分配予各股東
      ，以規避巨額營利所得之目的，將公司巨額出售土地資金
      ，行增資後旋減資之形式規劃動作，以現金收回資本公積
      轉增資配發股票之行為，從外觀上看來雖為二個法律行為
      ，惟實屬為免於股東受取所分派公司財產（營利所得）而
      應稅之同一事實，即規避股東原應負擔之稅負，此一故意
      以不正當方法逃漏稅之虛偽安排，有違經驗法則，為求租
      稅公平，自亦應以其實質上經濟事實關係及所產生之實質
      經濟利益為準，就已具備課稅構成要件之實質經濟行為來
      加以課稅。從而，臺北市國稅局依「實質課稅原則」，將
      新陸公司出售土地之增益，藉由增資及減資之過程，即依
      照各股東持股比例，取得公司以資本公積轉增資配發股票
      ，於減資時亦比照持股比例收回股票，並分配現金與股東
      ，協助各股東規避88年度綜合所得稅之事實，據以核定甲
      ○○取自新陸公司所分配之現金2,251,630元為營利所得
      ，併課其當年度綜合所得稅。
  (二)罰鍰部分：
    1.新陸公司及其股東故意違反租稅法之立法意旨，濫用法律
      上之形式或法律行為，蓄意製造外觀上或形式上存在之法
      律關係或法律狀態，使之不具備課稅構成要件，以減輕或
      免除其應納之租稅，該增資及減資之行為，係故意以不正
      當方法逃漏稅之虛偽安排，甲○○漏報所得2,251,630元
      ，則其對所得稅法規定應申報課稅之所得額有漏報或短報
      情事，業已違反規定，核其違章情事，足堪認定。
    2.甲○○於92年5月21日向戶籍所在地之臺北市國稅局所屬
      士林稽徵所辦理補申報系爭營利所得，並自行繳納稅款47
      6,903元，惟係於北區國稅局90年8月23日進行函查日後所
      為，不符合稅捐稽徵法第48條之1「查獲前」自動補繳補
      報之免罰規定。
    3.新陸公司於87年2月16日股東常會議事錄及87年11月25日
      股東臨時會議事錄記載，為配合增資及減資之會議議決事
      項，須依公司法規定修改章程，惟依行為時公司法第172
      條第4項規定，變更章程之事項應在召集事由中列舉，不
      得以臨時動議提出，另依同法第183條規定股東會之議決
      事項，應作成議事錄，於會後15日內，將議事錄分發各股
      東，則甲○○為新陸公司股東並獲配減資之現金，主張不
      知新陸公司之決策，顯有未合。是甲○○既有取得系爭營
      利所得之事實，其漏未申報，亦未於稽徵機關查獲前自動
      補報，縱非故意，仍難卸免其過失漏報之責任，參照司法
      院釋字第275號解釋，自應受罰。從而，臺北市國稅局依
      規定，按漏稅額處罰鍰203,400元，尚無違誤等語，資為
      抗辯。
四、原審斟酌全辯論意旨及調查證據之結果，以：
  (一)本稅部分：
    1.新陸公司出售其所有之土地固定資產所得，係屬自營業活
      動以外所得之權益，新陸公司依公司法第241條規定辦理
      轉增資，即按股東原有股份之比例發給新股，股東遂取得
      資本公積無償配發之「新股份」，核渠等行為係以（新）
      股份分派之方式，分派股息及紅利，是該公司確有因土地
      固定資產之交易，而有無償配股情形，實質上既分配股利
      ，自屬營利所得分派，故股東於取得無償配發之（新）股
      份時，即為營利所得實現，屬營利所得，依收付實現原則
      ，甲○○原應於其所得實現年度，按行為時所得稅法第14
      條規定，就其營利所得申報綜合所得稅，惟依財政部81年
      函釋，雖免計入該年度綜合所得額而課徵所得稅，但仍應
      俟該股票於轉讓、贈與或作為遺產分配時予以課稅。
    2.新陸公司增資、減資之87年度、88年度之營業收入均為零
      ，增資之初既為停止營業狀況，自無所謂經濟情勢變遷可
      言。加以增資非屬股東原出資額，乃獨立於原有公司資本
      以外新產生者，並非舊有財富之延續，迄其減資時止，無
      何符合公司實質上減資要件之情形。是該公司顯係假藉增
      資再減資手續，遂達轉讓股份目的，其有以現金收回資本
      公積轉增資配發股票，至為灼然，究其行為並無股票轉讓
      之性質，仍為股利之分派，甲○○既有股利所得，依實質
      課稅原則，自應於形式上轉讓年度課稅，否則股東藉由公
      司以資本公積轉增資配發股票分派股利，再以減資程序發
      還股本，不惟規避稅賦，更將侵蝕公司剩餘財產。
    3.新陸公司於88年間辦理減資手續，為形式上「轉讓」轉增
      資股票年度，認甲○○「轉讓」股份，有股利所得，依行
      為時所得稅法第14條第1項第1類第1款規定，屬營利所得
      而歸課其綜合所得稅，即非無據，而就此部分予以駁回。
  (二)罰鍰部分：
    1.甲○○雖為新陸公司股東，然並非公司董事、監察人，亦
      未參與公司決策，難以知悉新陸公司決策之流程及運作動
      機，況系爭所得形式上為減資收回股份所得，新陸公司亦
      未開立扣繳憑單，自無從得知系爭所得性質，殊難謂其有
      明知具有申報義務，卻怠於申報之情形。
    2.甲○○有無參與新陸公司增、減資會議本有疑問，自難逕
      謂其確係知悉系爭增、減資決策及流程；且新陸公司既有
      未依法變更章程等違反公司法規定之舉，殊難以該公司應
      依公司法遵行事項（分發議事錄），即遽以推斷甲○○已
      然知悉該公司增、減資會議內容。從而臺北市國稅局疏未
      究明上開事項，囿於公司法規定，就甲○○漏報系爭營利
      所得2,251,630元部分併處罰鍰，所為處分殊有違誤，訴
      願決定未察而予以維持，亦不無率斷，而就此部分予以撤
      銷。
五、甲○○除執前詞以為爭執外，另以：
  (一)原審法院93年度訴字第4217號判決認新陸公司86年度出售土
    地溢價收入非「資本公積」，而是盈餘；依財政部83年6月1
    日台財稅第831593822號函規定，公司利用未分配盈餘辦理
    增資之時點以股東會決議日為準，則本件課稅時點應為87年
    度新陸公司股東會決議通過未分配盈餘辦理增資時，而非臺
    北市國稅局主張之88年度減資發放現金給股東之時，原判決
    不察，顯有適用法規不當或不適用法規之違誤。
  (二)新陸公司出售固定資產「土地」，以其溢價收入轉資本公積
    辦理增資、發行股票及減資均依公司法第238條及商業會計
    處理準則第25條等相關法令及財政部83年6月15日台財稅第8
    31596449號函釋意旨規定，並引用會計學原理、經濟部及財
    政部相關法規命令分五階段程序辦理。臺北市國稅局認為新
    陸公司辦理減資發還現金予股東表示已獲得現金之事實，應
    於分派年度課稅，惟此並無法令依據。原判決僅就臺北市國
    稅局觀點為事實認定，未對甲○○觀點為事實認定而判決駁
    回，明顯違背憲法第22條規定。
  (三)新陸公司辦理增、減資將現金退還予股東係依行為時有效法
    令為之，依行政程序法第8條規定，自應有信賴原則之適用
    。
六、臺北市國稅局上訴意旨略以：
  (一)新陸公司及股東蓄意製造外觀上或形式上存在之法律關係或
    法律狀態，使之不具備課稅構成要件，協助各該納稅義務人
    減輕或免除其應納之租稅，此等增、減資行為，以迂迴之方
    法分配土地交易所得予股東，係故意以不正當方法逃漏稅之
    虛偽安排，自應就短、漏報之實質營利所得，依行為時所得
    稅法第110條第1項規定處以罰鍰。
  (二)新陸公司辦理資本公積轉增資、減資之議決事項均載於股東
    會議事錄，依公司法第183條規定，應於股東會後15日內分
    發各股東。甲○○縱非新陸公司董、監事，惟其既為新陸公
    司股東，對於該公司增、減資之會議議決事項理應較一般人
    更能注意了解，且其既有該項所得，卻辯稱其因基於信賴相
    關函釋而漏未申報系爭營利所得，未有故意或過失，即無足
    採，原判決不察，顯然違法。
六、本院按：
  (一)與本案事實特徵相近之增減資案例（即以處分固定資產溢價
    所生之獲利，先增資配發股份予股東，再減資，將收回之股
    份以現金發還獲配增資股份之股東），在司法實務上經常發
    生，而透過長久之討論，至少在稅法理論上，對此課題已在
    法律見解上形成某些共識，爰有必要在此先予重申。
    1.本稅部分：
      (1)實則此等爭議發生之始作俑者，正是已刪除之公司法第
        238條中，將處分固定資產所生之溢價當成「資本公積
        」處理之錯誤立法。處分固定資產所生之溢價，對處分
        之公司而言，是「在該稅捐週期內新發生之現金流入，
        而非原有資產之帳面增值，且發生原因正是因為處分固
        定資產所致，並可為該公司所終局保有」，完全符合所
        得稅法中有關「收入」之定義，本來就是該公司之處分
        固定資產年度之財產交易所得，應併入其全年度之稅基
        中課徵營利事業所得稅，且稅後之剩餘即屬該公司之盈
        餘。而當初公司法第238條之規定內容，顯然是思慮不
        週，背離法理之產物。面對此等局面，稅捐稽徵法本來
        應力圖補救，將該法之適用範圍儘量限制在公司行政之
        領域，而本諸「實質課稅原則」，運用稅法之獨立性，
        仍將此等溢價認定為課稅之稅基。但稅捐稽徵機關並未
        如此處理，才導致往後之局面一發不可收拾，而公司法
        第238條事後已被刪除。
      (2)若上開溢價本質上是公司之盈餘，則其事後以此盈餘分
        配予股東，對配得盈餘之股東而言，當然也會在配發年
        度有營利所得之取得。問題只出在：「當分配盈餘是以
        配發股份之方式發放時，股份是否可算是「收入」之適
        格客體，以及其應如何量化﹖這個課題除了涉及「所得
        」定義之一般性理論，還牽涉到「企業資本充實」與「
        國家稅收確保」對立價值之衝突，其間之權衡取捨極其
        複雜，在此不宜深論。但目前法制最後是承認「股份」
        之收入適格性，並且按股票面額計算其稅基。
    2.裁罰部分：
      (1)當然在目前學理上已接受「稅捐規避」與「稅捐逃漏」
        在法律概念上與法律效果上之區別，前者係在不隱瞞或
        偽造事實之情況下，濫用私法之形成自由或稅捐稽徵機
        關之錯誤法律見解，而運用法律形式上之安排，意圖減
        免稅捐。而其法律效果則是「運用實質課稅原則，將扭
        曲不自然之私法安排，透過稅法之獨立觀點，將之矯正
        成「符合經濟實質」之原始面貌，而對之加以補稅。但
        因為其無違反誠實義務，所以也不對之課予漏稅罰」。
        後者則是違反誠實義務，隱瞞及偽造事實，而意圖逃稅
        ，其法律效果則為「補稅並課予漏稅罰」。
      (2)但在自動報繳稅制下，有時候「稅捐規避」與「稅捐逃
        漏」並不容易區分。因為納稅義務人本無義務申報其取
        得之「免稅所得」，如果一筆所得之法律屬性徵納雙方
        認知不同，而納稅義務人事前未予申報，等到事後查核
        時，則此等有爭議而未申報之「所得」到底是「隱藏事
        實」，還是「運用法律技術之單純規避」即會混淆不明
        。
      (3)另外在增減資案件中，如果納稅義務人聲稱：「不知減
        資而取得之現金屬於所得稅法所規範之所得」或「增資
        後再減資取回現金而生之所得為證券交易所得」云云，
        這種主張基本上違反日常經驗法則，因為所得是「時間
        差」之觀念，過去投資較少之金錢，事後取得較多之金
        錢，而宣稱不知自己有投資獲利，根本是違反普通常識
        ，無從相信。而言及「交易」者必有買賣行為，減資則
        是以減少股份方式取回公司擁有之現金，公司根本沒有
        因此取得股份，其中何有「交易」可言﹖
      (4)實則實務上之所以會出現上述各式各樣有違常理之辯解
        內容，均導因於稅捐稽徵機關已往函釋所揭示之錯誤法
        律見解。但這種錯誤的法律見解一望即知有誤。因此增
        減資案例中，並沒有「無知人民信賴政府作為」之情形
        ，只有「聰明人民利用政府錯誤」之情事。
      (5)在上述客觀情事下，增減資案件到底要算「稅捐規避」
        或「稅捐逃漏」，在當事人沒有主動告知上開「增減資
        」之法律安排時，即變得很模糊，如果認為人民不得利
        用行政機關對外宣示之明顯錯誤法律見解來刻意規避稅
        負時，增減資案例不僅會認為是稅捐逃漏案型，而也很
        容易認為「從事此等稅捐規劃之人民顯然故意或過失之
        主觀歸責原則」。
  (二)而目前司法實務見解之具體內容及其法律價值之取捨亦可簡
    言如下：
    1.本稅部分，基本上尊重稅捐稽徵機關既有之法律見解，不
      再過問營利事業收入之有無，僅以股東有無實際獲利而對
      之課徵個人綜合所得稅。另外所得實現時點，為求計算便
      利，一律以減資時為準，此等法律意見雖與一般增資配股
      之情形有所不同，但既已為實務上一致採行，基於法律安
      定性考量，也不應再行變動。
    2.裁罰部分，則認為人民不應利用稅捐稽徵機關明顯錯誤之
      法律見解，刻意從事不符合經濟實質之安排。而且因為稅
      捐稽徵機關宣示之法律見解錯誤過於明顯，所以不僅完全
      否認信賴保護原則之適用，進而認為利用此等錯誤法律意
      見之心態應被評價為有故意過失，而對之加以處罰。
  (三)依循上開規範判斷體系，則本件上訴案之判決結果如下所述
    ：
    1.本稅部分，甲○○之上訴應予駁回。其上訴意旨中所稱各
      節均屬「說理前後不連貫、缺乏體系邏輯」之片斷觀點（
      例如對增資配股發放盈餘時，所得應否認列一節，明顯忽
      視了財稅上之差異及所得稅法第76條之1與同法第66條之9
      所揭示、強制分配營利事業盈餘之規範意旨。又將「所得
      應否認列」與「所得實現時點為何」二個不同的課題混為
      一談），自非可採。
    2.裁罰部分，應認臺北市國稅局之上訴為有理由。而原判決
      判斷結論違法之處則在於：「從獲配現金之股東知悉其取
      得之現金，在取得之時點，已屬新所得之取得，因此在稅
      捐法制上產生申報所得並報繳稅款之義務」一節而言，在
      日常經驗法則上，並不會因為「有無參與新陸公司召開之
      各種會議」，而異其判斷標準。簡言之，獲配現金之股東
      一定知悉其有獲利（所得），而有所得卻不予申報，對漏
      稅違章結果即應負擔行政罰責任。是以應廢棄原判決此部
      分之判斷結論，改諭知駁回甲○○在原審之起訴。
七、據上論結，本件甲○○之上訴為無理由，臺北市國稅局之上
    訴為有理由，依行政訴訟法第255條第1項、第256條第1項、
    第259條第1款、第98條第3項前段，判決如主文。
中　　華　　民　　國　　96　　年　　4　　 月　　19　　日
                  第二庭審判長法  官　鄭　淑　貞
                              法  官  黃　合　文
                              法  官　吳　明　鴻
                              法  官　鄭　小　康
                              法  官　帥　嘉　寶
以  上  正  本  證  明  與  原  本  無  異
中　　華　　民　　國　　96　　年　　4　　 月　　19　　日
　　　　　　　　　　　　　　　書記官　莊　俊　亨
